【裁判字號】    97,交上訴,386
【裁判日期】    970415
【裁判案由】    業務過失致死
【裁判全文】
臺灣高等法院臺中分院刑事判決       97年度交上訴字第386號
上  訴  人
即  被  告  丁○○
選任辯護人  吳憲明律師
上列上訴人因業務過失致死案件，不服臺灣南投地方法院96年度
交訴字第37號中華民國96年12月12日第一審判決（起訴案號：臺
灣南投地方法院檢察署96年度偵字第2488號），提起上訴，本院
判決如下：
    主  文
原判決撤銷。
丁○○因過失致人於死，處有期徒刑壹年，減為有期徒刑陸月，
如易科罰金，以新臺幣壹仟元折算壹日。
    犯罪事實
一、丁○○於民國（下同）95年12月15日上午，駕駛車號3P-754
    6號自用小貨車，自台北縣三峽鎮○○路16巷18號住處出發
    ，欲至南投縣埔里鎮幫友人載運傢俱及修理漏水問題，於同
    日中午12時40分許，行經省道台14線53.9公里處時 (由臺中
    往埔里方向)，原應注意該路段之行車速限為時速50公里，
    以及汽車行駛時，駕駛人應注意車前狀況，並隨時採取必要
    之煞停、閃避等安全措施，而依當時為白天，雖下雨，柏油
    路面濕潤，惟路面並無缺陷及障礙物，視距良好，亦無不能
    注意之情事，適戊○○ (業經原審判處有期徒刑1年4月，減
    為有期徒刑8月確定)騎乘車號UAS─817號輕型機車，後載丙○○、王菱憶2人，沿南投縣省道台14線公路，自南投縣埔
    里鎮往臺中方向行駛，欲至埔里鎮牛耳石雕公園，戊○○原
    應注意該路段之道路中央畫有分向限制線（即雙黃實線），
    且其行向車道之快車道間及對向車道之快車道間均劃有雙邊
    禁止變換車道線（即雙白實線），而分向限制線禁止車輛跨
    越行駛，不得迴轉，禁止變換車道線亦不得跨越，禁止行車
    變換車道，亦疏未注意遵守上開規定，先貿然跨越其原行車
    方向車道快車道間之雙邊禁止變換車道線（其原行車方向車
    道為2線道快車道，各快車道間設有雙邊禁止變換車道線）
    ，再跨越道路中央之分向限制線，進入對向車道後，復跨越
    對向車道快車道間之雙邊禁止變換車道線（對向車道設有3
    線道快車道，各快車道間設有雙邊禁止變換車道線），以此
    方式斜穿橫越道路，丁○○駕駛上開自用小貨車，亦以時速
    60～70公里之速度，沿戊○○原行駛方向之對向車道（即臺
    中往埔里方向）之最外側快車道超速行駛，且未注意車前狀
    況，驟遇戊○○所駕駛、搭載丙○○、王菱憶2人之機車斜
    穿橫越道路時，未及採取煞車、閃避之必要安全措施，致其
    自用小貨車右前車頭撞及戊○○機車之右後側，導致機車及
    戊○○、丙○○、王菱憶3人均人車倒地，戊○○因此受有
    顏面挫傷併3公分撕裂傷、右肩挫傷、胸壁及背部挫傷等傷
    害，丙○○受有頭部外傷撕裂傷共22公分併顱骨骨折、顱內
    出血、右側股骨幹骨折、左側脛骨腓骨骨折、左側脛骨急性
    骨髓炎、肺部挫傷等傷害，王菱憶受有腹部及肝臟挫傷併內
    出血、胸部挫傷併氣胸、顏面及頭部挫傷、右大腿開放性骨
    折等傷害，嗣經救護車將王菱憶緊急送往埔里鎮基督教醫院
    救治，仍因繼發性腦傷害而不治死亡。丁○○在有偵查犯罪
    職權之公務員知悉上開車禍之肇事人之前，即向到場處理車
    禍之員警坦承肇禍，自首並接受裁判。
二、案經丙○○、戊○○、甲○○ (王菱憶之父)訴由南投縣政
    府警察局埔里分局報請臺灣南投地方法院檢察署檢察官偵查
    起訴。
    理  由
一、訊據被告丁○○固坦承於上開時、地，駕駛自用小貨車與戊○○所騎機車互撞肇事，惟矢口否認有何過失犯行，辯稱：
    伊行車方向係3線快車道，當時因為內側車道有很多車子，
    戊○○騎機車係從車與車中間縫隙有點斜騎過來，所以伊視
    線不容易注意到戊○○之機車，等伊見到戊○○之機車時，
    距離戊○○機車僅5公尺，該肇事路段車輛很多，伊縱依50
    公里之速限行駛，亦難以避免本件車禍之發生，伊無過失云
    云。惟查：
  (一)、上開事實，除經告訴人即證人戊○○、告訴人丙○○、甲○○指訴歷歷外，並有道路交通事故現場圖（見相驗卷第8
    頁）、道路交通事故調查報告表（一）（二）（見相驗卷第
    9、10頁）及肇事現場照片18幀（見相驗卷第22～30頁）附
    卷足稽。被害人王菱憶因本件車禍傷重不治死亡，亦有相驗
    屍體證明書、驗斷書在卷（見相驗卷第47、48～56頁）可稽
    ；被害人丙○○及戊○○因前開車禍受有上開傷勢，亦有財
    團法人埔里基督教醫院診斷證明書3份在卷可憑（丙○○部
    分：見相驗卷第36、61頁，戊○○部分：見相驗卷第34頁）
    。
  (二)、按「行車速度，依速限標誌之規定。」、「汽車行駛時，
    駕駛人應注意車前狀況，並隨時採取必要之安全措施。」道
    路交通安全規則第93條第1項、第94條第3項分別定有明文；
    上開路段在被告丁○○行車方向設有速限為時速50公里之標
    誌，業據證人即承辦本案之警員謝秉樺於原審證述明確（原
    審卷第68頁，至於道路交通事故調查報告表(一)所載肇事路段
    之速限為時速70公里係屬誤載，亦據證人謝秉樺證明在卷）
    ，並有其提出該路段時速50公里之速限標誌照片2幀附卷（
    見原審卷第76頁）可證，被告丁○○行駛上開肇事路段，該
    路段設有時速50公里之速限標誌，被告丁○○自應遵循該速
    限標誌之規定行車，且其駕車行駛時，對車前狀況，應注意
    掌握，隨時採取煞停、閃避等必要之安全措施；而依當時為
    白晝，雖雨天，柏油路面濕潤，惟路面並無缺陷及障礙物，
    視距良好，被告丁○○自無不能注意之情事，竟以逾越該路
    段速限50公里之時速60～70公里之速度行使，且未注意車前
    狀況，待見戊○○騎乘車號UAS─817號輕型機車，後載丙○○、王菱憶2人，斜穿橫越道路時，已閃煞不及，致其自用
    小貨車右前車頭撞及戊○○機車之右後側，其有過失自明，
    且其過失與被害人王菱憶死亡、被害人戊○○、丙○○受傷
    ，亦有相當因果關係。雖被告戊○○未遵守交通標線之規定
    而斜穿橫越道路亦有過失，且過失程度較重，然此無解於被
    告之過失責任，附此敘明。臺灣省車輛行車事故覆議鑑定委
    員會未就被告丁○○並未確實掌握車前有戊○○騎機車橫越
    道路之狀況，致一旦發現該機車時，未能即時採取必要之安
    全措施，且誤以該路段之行車速限為時速70公里，致漏未敘
    及被告丁○○業已超速行駛，有該覆議鑑定委員會之覆議意
    見書在卷（見原審卷第43～44頁）可參，是該鑑定所認丁○○無肇事因素部分之鑑定意見尚嫌疏誤，自無足採。另臺灣
    省南投縣區車輛行車事故鑑定委員會雖認「被告駕駛自小貨
    車行進中，未注意車前狀況，並隨時採取必要之安全措施，
    為肇事次因」，亦有該鑑定委員會之鑑定意見書附卷（見偵
    查卷第14～15頁）可稽，此部分與本院認定相同，惟其亦誤
    以該路段之速限為時速70公里，而未敘及被告丁○○行車超
    速，就此部分亦有疏漏，均併予敘明。
  (三)被告丁○○雖以上詞置辯，惟查，證人戊○○於原審即證稱
    ：伊（機車）當時停在道路中心之雙黃線，內線、中線車道
    （即丁○○行車方向之最內側快車道、中線快車道）沒有車
    過來，伊只見到丁○○小貨車自外線（即最外側快車道）過
    來，距離伊機車約有80公尺，伊就斜穿騎過去、當時丁○○
    的車子距離牛耳石雕公園還很遠，所以伊才敢過去等語（見
    原審卷第95頁）；於本院再具結證稱：當時我們3人一起騎
    1輛機車，要去牛耳石雕公園。在離該路口大約2、30公尺，
    伊先停在路中央，然後看旁邊都沒有車，被告的車距離伊大
    約80公尺，伊就橫穿過去，伊的車速大約30公里，伊認為應
    該可以過去，結果被告就撞到伊機車的後面。(問：你看到
    被告的自用小貨車，其左側有無車輛？）沒有，伊確定。（
    問：你自己有無煞車？）沒有。（問：你有無看到被告的車
    有煞車？）伊直接騎過去，沒有注意被告的車。（問：當天
    是否下雨？）是的，但雨不會很大，視線前後左右應該都看
    得很清楚等語（本院卷第51頁背面-52頁），均明白證稱當
    時被告之左側並無其他車輛，參諸被告於原審供稱：內線與
    外線車道都有車輛行駛，且伊車速較之內線（快車道）之車
    輛還要慢等語（見原審卷第94、95頁），若其所辯為真，則
    同案被告戊○○根本不可能有橫越道路之機會，縱使貿然橫
    越，亦應早已為行駛於最內側快車道或中間快車道之高速車
    輛撞及，難以跨入被告行駛之最外側快車道處，足見被告所
    辯與常情相悖，不足採信，戊○○所證：伊係於最內側快車
    道與中線快車道均未有來車，並見被告之自用小貨車距離尚
    遠，才斜穿橫越該道路等語，應堪採信。另被告所辯：伊縱
    依該路段50公里速限行駛，亦難以避免本件車禍之發生云云
    。惟查：被告於原審自承：看到戊○○的機車時，與伊僅相
    距約5公尺、伊當時車速約60至70公里等語（原審卷第26頁
    ），顯見被告在臺中往埔里之最外側快車道上貿然超速行駛
    時，並未注意車前有戊○○騎機車斜穿橫越道路，於戊○○
    機車距其僅5公尺時，始見戊○○之機車，其自無法及時採
    取煞停、閃避之安全措施，方導致其自用小貨車右前車頭撞
    及戊○○機車之右後側；且被告之自用小貨車係右前車頭撞
    及戊○○機車之右後側，亦有卷附肇事現場照片中所攝肇事
    後丁○○之自用小貨車右前車頭嚴重毀損及、戊○○之機車
    右後側損壞等可資證明（見相驗卷第25-30頁），足見被告
    戊○○之機車已跡近橫跨被告之車道時，始遭被告之自用小
    貨車之右前車頭撞及甚明，若被告當時之車速能再稍慢一些
    ，亦即若其能遵守時速50公里之速限行駛，自當能避免本件
    車禍之發生，故被告所辯：伊縱依該路段50公里速限行駛，
    亦難以避免本件車禍之發生云云，自不足採，選任辯護人聲
    請將本件再送請交通大學鑑定以查明此節，自亦無必要，併
    此敘明。本案事證明確，被告犯行應堪認定。
二、核被告丁○○所為，係犯刑法第276條第1項之過失致人於死
    罪及同法第284條第1項前段之過失傷害罪。公訴人雖認被告
    係犯刑法第276條第2項之業務過失致人於死及同法第284條
    第2項之業務過失傷害罪嫌，惟查，「刑法上所謂業務，
    係指個人基於其社會地位繼續反覆所執行之事務，包括主要
    業務及其附隨之準備工作與輔助事務在內。此項附隨之事務
    ，並非漫無限制，必須與其主要業務有直接、密切之關係者
    ，始可包含在業務概念中，而認其屬業務之範圍。上訴人以
    養豬為業，其主要業務似係從事豬隻之生產、養殖、管理、
    載運、販賣等工作，倘上訴人並非經常駕駛小貨車載運豬隻
    或養豬所需之飼料等物，以執行與其養豬業務有直接、密切
    關係之準備工作或輔助行為，僅因欲往豬舍養豬，單純以小
    貨車做為其來往豬舍之交通工具，自不能謂駕駛小貨車係上
    訴人之附隨事務。」最高法院89年台上字第8075號判決意旨
    可資參照。本案被告丁○○於偵查中供陳：該自用小貨車是
    伊哥哥的，該車是用來做水電工程的，伊是受朋友楊先生之
    託，要幫他載傢俱回台北等語（相驗卷第42頁背面），於原
    審供稱：伊是做水電工程，水電工程必須要用到貨車，所以
    伊才開貨車，比較常用貨車當交通工具，當天伊除了幫楊太
    太載傢俱以外，也要去處理楊太太家漏水的問題，處理漏水
    問題也是伊水電工程業務範圍內等語（見原審卷第26頁），
    是其所謂「水電工程必須要用到貨車」，究係用貨車載運水
    電工具，或以貨車當交通工具，並不明確，被告於本院則補
    充稱：該車是伊哥哥的，車禍當時伊車上沒有載工具，這輛
    車平時由伊使用，有時幫做水電工程的哥哥載東西使用等語
    （本院卷第54頁背面-55頁)，顯然該自用小貨車主要是作為
    被告做水電工程往返之交通工具使用 (被告於本院改稱伊是
    做臨時工云云，與其先前所述不符，不足採信），蓋被告於
    原審亦已供明：比較常用貨車當交通工具等語，非謂用貨車
    載運水電工具，何況車禍當時，被告之自用小貨車上亦確無
    從事水電所需使用之工具，有照片附卷（相驗卷第28頁)可
    稽），再參諸被告於警詢時即供明：當時伊車上載有乘客3
    名（太太及2名小孩）等語（相驗卷第16頁），則若其當時
    是專門至埔里從事水電業務，當不致於搭載其太太及2名小
    孩一同前往，則其所辯用貨車當交通工具等語，應堪採信，
    何況從事水電業與駕駛自用小貨車亦無直接、密切之關係，
    參諸上開最高法院見解，應認被告所犯，僅係一般過失致人
    於死罪及過失傷害罪，並非業務過失致人於死及業務過失傷
    害罪，公訴意旨此部分容有誤會，惟因兩者基本社會事實相
    同，本院自得變更起訴法條，併此敘明。被告以1過失行為
    ，觸犯過失致人於死及過失傷害兩罪，係一行為觸犯數罪名
    ，為想像競合犯，應依刑法第55條之規定，從一重之過失致
    人於死罪處斷。又被告丁○○在有偵查犯罪職權之公務員知
    悉上開車禍之肇事人之前，即向到場處理車禍之警員謝秉樺
    坦承肇禍，自首並接受裁判等情，業經證人謝秉樺於原審證
    述屬實（參原審卷第67頁），並有南投縣政府警察局道路交
    通事故肇事人自首情形紀錄表1紙在卷 (參相驗卷第33頁）
    可稽，爰依刑法第62條前段規定，減輕其刑。原審認被告罪
    證明確，予以論罪科刑，固非無見，惟查，原審誤認被告係
    犯刑法第276條第2項之業務過失致人於死罪及第284條第2項
    之業務過失傷害罪，自有未洽，被告上訴意旨，以上開情詞
    否認犯行，指摘原判決不當，自無理由，惟原判決既有上開
    可議之處，自應由本院將原判決撤銷改判。爰審酌被告丁○○超速行駛，未注意車前狀況因而肇事，且致被害人王菱憶
    死亡，被害人丙○○、戊○○受傷，所生實害非微，被告犯
    後未能坦承犯行並與被害人等達成民事和解之態度，及同案
    被告戊○○亦有較被告為重之過失，量刑自不宜較戊○○為
    重等一切情狀，量處有期徒刑1年。被告所為上開犯行之時
    間，係在96年4月24日以前，合於中華民國九十六年罪犯減
    刑條例第2條第1項第3款之減刑條件，自應依上開規定予以
    減刑2分之1為有期徒刑6月，並諭知易科罰金之折算標準。
據上論結，應依刑事訴訟法第369條第1項前段、第364條、第300
條、第299條第1項前段，刑法第276條第1項、第284條第1項前段
、第55條、第62條前段、第41條第1項前段，刑法施行法第1條之
1第1項、第2項前段，中華民國九十六年罪犯減刑條例第2條第1
項第3款、第7條、第9條，判決如主文。
本案經檢察官乙○○到庭執行職務。
中    華    民    國    97    年    4     月    15    日
            刑事第十庭  審判長法  官  林  照  明
                              法  官  蔡  名  曜
                              法  官  郭  瑞  祥
上列正本證明與原本無異
檢察官得上訴、被告不得上訴。
如不服本判決應於收受送達後十日內向本院提出上訴書狀，其未
敘述上訴之理由者並得於提起上訴後十日內向本院補提理由書（
須附繕本）。
                              書記官  李  妍  嬅
中    華    民    國    97    年    4     月    15    日
附錄本案論罪科刑法條全文：
中華民國刑法第276條第1項
因過失致人於死者，處2年以下有期徒刑、拘役或2千元以下罰金
。
中華民國刑法第284條第1項
因過失傷害人者，處6月以下有期徒刑、拘役或5百元以下罰金，
致重傷者，處1年以下有期徒刑、拘役或5百元以下罰金。


司法院資訊處製作；財團法人民間司法改革基金會備份。
